臺灣高雄地方法院民事判決　　　　　　 100年度勞訴字第29號
原　　　告　張智欽
訴訟代理人　尤榮福律師
被　　　告　台塑汽車貨運股份有限公司
法定代理人　陳勝光
訴訟代理人　陳錦隆律師
　　　　　　劉素吟律師
上列當事人間請求給付加班費事件，本院於民國100 年6 月22日
言詞辯論終結，判決如下：
    主    文
原告之訴及假執行之聲請均駁回。
訴訟費用新臺幣壹萬仟佰拾壹元由原告負擔。
    事實及理由
一、原告主張：伊自民國93年2 月16日起任職於被告公司，擔任
    載運煤炭之聯結車駕駛，於98年9 月30日離職，在職期間伊
    克盡職守，被告屢屢要求伊超時加班，卻未依勞動基準法（
    下稱勞基法）第24條第1 、2 款規定給付加班費，顯已違反
    上述勞基法之強制規定，伊自得請求被告給付94年10月起至
    98年9 月止，各年度積欠之加班費如附表所示，共計新臺幣
    （下同）1,064,871 元，爰依僱傭契約及勞動基準法第24
    條規定，提起本訴等情。並聲明：(一)被告應給付原告1,06
    4,871 元，及自起訴狀繕本送達翌日起至清償日止，按週年
    利率5%計算之利息。(二)願供擔保，請准宣告假執行。
二、被告則以：有關薪資計酬方式，應以工作性質及行業特性為
    考量之關鍵，其計算標準如未低於基本工資及以基本工資為
    基準計算出之延時工資之總和者，即屬符合勞基法之規定，
    勞工應受拘束。伊為專業貨運公司，貨運地點遍及全國，因
    交通狀況無法事先掌握，運送工作時間深受交通狀況所影響
    ，且司機單人在外負責運輸工作，運輸時間繫諸於司機個人
    之行車速度、路線選擇及其他司機主觀因素，故伊對於行車
    往返時間未設定時間限制，由司機依個人狀況彈性調整回程
    及休息時間。且伊為符合勞基法第25條規定，除提供基本底
    薪、伙食津貼、交通津貼等固定薪資及夜點費、節油獎金等
    其他給與外，另給付行車旅費、目標獎金等效率獎金，其中
    行車旅費即包含差旅津貼及加班津貼，以趟次計算，依不同
    車種設定90元至120 元之基數單價，再乘以依不同載運地點
    之距離、困難度與技術性差異等因素所換算之總基數，即為
    每一趟次之行車旅費。而伊於原告接受新進員工訓練時，即
    明確說明上開薪資之計算方式，亦為原告所知悉，且原告其
    任職期間又從未於司機座談會或其他場合請求被告再給付加
    班費，足證原告已與被告達成以行車旅費取代加班費之勞資
    合意。何況上開薪資計算方式不僅未低於勞動基準法所訂最
    低標準，甚至高於汽車貨運業之平均月薪，自有拘束兩造之
    效力，被告既已依約發給行車旅費，即未少給加班費，原告
    之請求並無理由。退步言之，縱認原告之主張為有理由，惟
    因被告未要求原告須打卡下班，如已完成被告派任之運輸任
    務，縱當日工作時間未滿8 小時，原告亦得自由下班，故原
    告主張之加班時數，亦不可採。此外，原告若依勞基法規定
    請求被告給付加班費，自應將其已領得之加班津貼予以扣除
    ，不得重複請求等語，資為抗辯。並聲明：(一)原告之訴及其
    假執行之聲請均駁回。(二)如受不利判決，請准供擔保免為假
    執行。
三、兩造不爭執事項：
  (一)原告於93年2 月16日至98年9 月30日任職於被告公司，擔任
    載運煤炭之聯結車駕駛。
  (二)原告曾於93年2 月16日至2 月18日參加被告舉辦之新進駕駛
    人員職前訓練，此有原告簽名之新進駕駛人員職前訓練表3
    紙在卷可稽。
  (三)被告有發給行車旅費予原告。
四、兩造於審理中協商之爭點為：
  (一)兩造是否曾達成以行車旅費取代加班費之勞資合意？
  (二)原告依勞基法第24條第1 、2 款規定請求被告給付如附表所
    示之加班費及法定遲延利息，有無理由？如有，得請求之金
    額應為若干？
五、本院得心證之理由如下：
  (一)兩造是否曾達成以行車旅費取代加班費之勞資合意？
  1.按「工資由勞僱雙方議定之，但不得低於基本工資；前項基
    本工資，由中央主管機關擬定後，報請行政院核定之」，勞
    基法第21條定有明文。又「如勞僱雙方約定之薪資，不低於
    基本工資及以基本工資為基準計算出之例、休假工資、備勤
    工資及延時工資等之總合，則該工資之約定，自不違反勞基
    法之規定，雙方均應受其拘束，勞方尚不得更行請求例休假
    及備勤工資。」（最高法院82年度台上字第293 號、85年度
    台上第1973判決意旨參照）。足見勞工應領之薪資總額，原
    則上得依其工作性質，由勞、僱雙方於勞基法所定上開範圍
    內予以議定，經議定後，雙方即應受拘束，不容事後任意翻
    異，更行請求逾時加班工資。本件原告主張其於任職期間，
    94年度至98年度每月加班時數，依工作規則第28條、第32條
    規定計算，迄其於98年9 月30日離職止，原告尚積欠如附表
    所示之加班費1,06 4,871元云云，被告則辯稱工作規則第28
    條第1 項、第32條第4 項乃適用於固定上下班時間之員工，
    兩造已合意以行車旅費取代加班費，原告應受拘束等語。
  2.查被告係屬貨物運送之公路運輸事業，其營運路線遍及全國
    ，依貨物運送事業之特性，不論日、夜間或例休假日，皆需
    排定班次出車，以求儘速將貨品運達目的地，而駕駛員除依
    排定班表按時行駛外，在班次與班次間之空檔時間，均屬駕
    駛員可自由運用或休息，且鑑於行駛之各路線長短不一、離
    尖峰時刻交通壅塞程度有別，以及其他原因造成不可預測狀
    況，在考量駕駛員工作內容與時間之特殊性，並兼顧全體駕
    駛員（按每一駕駛員載運煤炭之行車路線均不同）薪資結構
    公平性，就加班費之計算方法，自當有別於一般固定工時上
    下班之勞工，始能對個別駕駛員勞務給付之程度及應獲得之
    工資間，作正確、合理、公平之評定。因此，基於所營事業
    之上開特性，被告對於其所僱用之駕駛員薪資結構，尤其對
    於加班費之給付，顯有另訂計算標準之必要。又被告之工作
    規則第28條第1 項及第32條第4 項分別規定：「從業人員每
    日正常工作時間以八小時為原則，實際工作起迄時間配合工
    作要另行規定」、「從業人員加班津貼標準如左：(一)臨時加
    班津貼：按平日每小時薪資額加給三分之一，但一次加班超
    過二小時者，超過部分每小時加給三分之二。(二)假日加班津
    貼：加一倍發給該假日之薪資。(三)緊急入廠加班津貼：按假
    日每小時加班津貼標準加一倍發給。」等語，並有工作規則
    1 份在卷為憑（見本院卷第200 至201 頁），固堪認定。然
    參諸工作規則第28條第2 項、第29條亦分別規定「從業人員
    均須按規定時間上下班，工作時間開始後至十五分鐘到班者
    為遲到，超過十五分鐘到班者，或工作時間終了前擅自下班
    者，其缺勤時間以曠職論…年遲到三次記申誡乙次處分。」
    、「考勤人員應每日查對從業人員之上下班時間記錄並反應
    打卡異常事項，其有曠職連續三日或月累計六日或違反考勤
    規定情事者應即呈請議處」等詞，可知被告公司以每日8 小
    時為正常工作時間之員工，上下班均須打卡，以明其是否有
    遲到、早退及曠職等情事，惟原告任職期間係擔任晚班車次
    駕駛，僅上班時須打卡，下班時不須打卡，且上班時間不固
    定，須視早班車輛回到被告公司之時間而定等情，為原告所
    自承（見本院卷第211 頁），足見原告每日實際工作時間是
    否超過8 小時，無法依其上下班打卡記錄而為考核，自亦難
    以認定加班時數並計算其金額，已徵被告辯稱：原告擔任載
    運煤炭聯結車駕駛之工作性質，因上班時間難以掌握，而不
    適用工作規則第28條第1 項規定及第32條第4 項規定發給加
    班費等語，非無可採。
  3.次查，原告自承曾於93年2 月16日至18日參加被告公司新進
    駕駛人職前訓練（見本院卷第210 頁），且有新進駕駛人員
    職前訓練表1 份在卷可稽，堪認屬實。再參諸證人即被告員
    工吳英瀚到庭證稱：伊當時任職被告公司營運處專員，負責
    新進員工職前訓練，原告於93年間至被告公司任職，有參加
    新進駕駛人員職前訓練，伊曾說明駕駛員之薪資結構其中一
    項為行車旅費，是由差旅津貼及加班津貼組合成行車旅費之
    基數單價，按照級別不同，從95元到110 元不等，再統計駕
    駛員每個月完成之基數數量，每個月可能有200 至250 個基
    數。被告係將依基數核算之行車旅費，加計其他薪資結構項
    目後，將總額發給駕駛員工。被告公司之基層人員除駕駛員
    外，尚有理貨員及一般行政人員，因駕駛員的加班時數有工
    作上的特殊性，無法按一般行政人員以工作超過8 小時來計
    算超時工作，故被告公司當時有說明是以行車旅費方式來給
    付駕駛員加班費等語（見本院卷第204 至206 頁）；及證人
    即與原告同時參加新進員工職前訓練之許志淵到庭證稱：伊
    曾在被告公司擔任駕駛員，剛到職時，有上課解說薪資結構
    有行車旅費、效率獎金及夜點費等項目，亦說明行車旅費已
    包含加班費，故伊任職期間是領所謂的行車旅費等詞（見本
    院卷第306 至308 頁）以觀，已見被告確於原告任職之初，
    已說明係以行車旅費方式核發加班費。再者，被告每10日均
    會發給行車旅費理貨津貼明細表，其上載明「行駛區間及名
    稱」、「行車基數」、「行車旅費」乙節，業據被告提出行
    車旅費理貨津貼明細表（見本院卷第78頁），並經許志淵結
    證在卷（見本院卷第308 頁），堪予認定。是以，被告事前
    既已說明加班費係以內含於行車旅費之方式發給，事後復定
    期提出行車旅費理貨津貼明細表，供原告核對行車旅費計算
    之基數及金額，而原告自承於任職期間，亦未請求被告核發
    加班費（見本院卷第209 頁），堪認兩造係合意加班費以內
    含於行車旅費之方式發給。又原告雖主張其為勞工，身處弱
    勢，且為顧及勞資和諧，始未於任職期間請求加班費云云。
    然參諸原告於其任職期間之98年1 月份曾於被告舉辦之司機
    座談會，反應有派車不公情事等語，有被告提出之98年元月
    份煤炭組司機座談會會議記錄1 份可佐（見本院卷第89頁）
    ，已見原告非無管道或懼於申訴工作上不合理情事。再依原
    告提出之附表之記載，可知原告主張每月之未領加班金額，
    至少為其所領當月薪資全額之20% （98年9 月），多數達30
    % 至40 %，甚至有超逾50% 者（95年3 月；96年4 月及5 月
    ；97年3 月、4 月及10月份、98年7 月），倘原告主張為真
    ，被告未核發加班費致侵害原告勞工權益之程度，應遠較派
    車不公情事為鉅。是以，若非兩造已合意加班費內含於行車
    旅費，則原告僅因派車不公即於司機座談會提出申訴，又豈
    有於任職長達5 年餘之期間，就被告未核給加班費乙事，均
    隱忍不發之理? 益徵原告前開主張云云，難予採信。
  4.原告固主張吳英瀚及許志淵之證述不可採云云，並提出其與
    許志淵之通話譯文為證。經查，吳英瀚雖為被告之員工，而
    與被告有一定程度之利害關係，然其既經具結為證，須負偽
    證罪責，且是否講解行車旅費薪資結構，係涉及被告是否須
    再給付原告加班費，核與其自身之利害關係尚非密切，其所
    為證述，仍具有相當可信度，且其證稱曾在新進員工職前訓
    練時，講解行車旅費已包含加班費在內乙節，核與現與兩造
    均無利害關係之許志淵證述內容，亦屬相符，益見其所證係
    屬可採。至原告提出與其許志淵之通話譯文雖載有「原告：
    你是否知道在新生訓練時吳英翰是否有說加班費計算於效率
    獎金（按行車旅費為效率獎金之一部分）裡面，你是否記得
    這句話? 證人（即許志淵）：不記得了，幾百年前的事，我
    的記性那有可能那麼好。…原告：我想說可以問到的幾個先
    了解一下，上課是否有講加班費計算於效率獎金這句話? 證
    人：說真的，那麼多年的事，不可能單單這句話記得那麼清
    楚…」等語（見本院卷第318 頁），然此為原告私下向許志
    淵所為之詢問，許志淵是否基於輕忽或敷衍之心態而為回答
    ，不得而知，核與許志淵於本院具結後，就其所為之證述須
    負偽證之罪責，當係回想後始慎為陳述，有所不同，自應以
    許志淵於本院所為之證述較為可採，原告執其私下與許志淵
    之對話譯文，主張許志淵於本院之證述不可信，亦非可採。
  5.至原告雖提出訴外人即被告之員工蔡建選99年6 月份所得明
    細單記載「假日加班費1,775 元」等語（見本院卷第254- 1
    頁）等詞，並據此主張被告本應給付加班費云云。惟查，原
    告提出之所得明細單為99年6 月份，已在原告98年9 月30日
    離職之後，且依該明細單之記載，被告所給付者係「假日加
    班費」，亦與本件原告請求之平日加班費不同，尚難佐證原
    告任職時，被告本應在行車旅費外另行平日給付加班費。此
    外，原告提出之煤炭組公告雖記載須工作滿11小時等語，然
    原告既與被告就加班費內含於行車旅費之計算達成合意，則
    被告倘依原告完成之行車旅費基數及單價，核給包含加班費
    在內之行車旅費，縱使要求原告須工作滿11小時，亦難認被
    告須再給付原告加班費。
  6.承前所述，兩造既曾達成以行車旅費取代加班費之勞資合意
    ，而原告對於其領取包含行車旅費在內之薪資，已較基本工
    資及依基本工資計算之加班費總額為高之事實，亦不爭執（
    見本院卷第259 頁），揆諸首揭說明，兩造以行車旅費取代
    加班費之勞資合意，自有拘束兩造之效力，原告自不得事後
    再請求被告給付加班費。
  (二)原告既不得請求被告給付加班費，則以被告負給付加班費為
    前提之爭點(二)即無再予論述之必要，附此敘明。
六、從而，原告僱傭契約及勞動基準法第24條規定，請求被告給
    付原告1,064,871 元，及自起訴狀繕本送達翌日起至清償日
    止，按週年利率5%計算之利息，為無理由，應予駁回。又原
    告之訴既經駁回，假執行之聲請，亦失所附麗，應併予駁回
    。
七、本件事證已臻明確，兩造其餘主張及攻擊或防禦方法並所提
    舉證資料，經本院斟酌後，認均不生影響本院所為上開論斷
    ，自無再予逐一審論之必要，併此敘明。
八、本件係原告全部敗訴，其繳納之第一審訴訟費用13,331元（
    即裁判費11,593元及證人旅費1,738 元），應由原告負擔。
九、結論：本件原告之訴為無理由，依民事訴訟法第78條、第87
    條第1 項，判決如主文。
中    華    民    國  100     年    7     月    15    日
                  勞工法庭    法  官  李育信
以上正本係照原本作成。
如不服本判決，應於送達後20日內，向本院提出上訴狀並表明上
訴理由，如於本判決送達前提起上訴者，應於判決送達後10日內
補提上訴理由書（須附繕本）。
中    華    民    國  100     年    7     月    15    日
                              書記官  陳孟琳